ACORDAO-COMPLETO-2364739

ACÓRDÃO 1906/2019 ATA 30/2019 - PLENÁRIO

VISTOS, relatados e discutidos estes autos de Denúncia fundada em supostas irregularidades atribuídas ao Tribunal Regional Eleitoral do Rio de Janeiro (TRE-RJ) , consistentes na possibilidade de se realizar pagamento da “gratificação de presença”, com fundamento na Resolução TRE-RJ n. 1.061/2018, para membros da Corte e para o Procurador Regional Eleitoral, ainda que em casos de ausências às sessões previstas na Lei n. 8.350/1991,
ACORDAM os Ministros do Tribunal de Contas da União, reunidos em Sessão Plenária, diante das razões expostas pelo Relator, em:
9.1. conhecer da presente documentação como denúncia, satisfeitos os requisitos de admissibilidade constantes dos arts. 234 e 235 do RI/TCU e do art. 103, § 1º, da Resolução TCU n. 259/2014;
9.2. no mérito, considerar prejudicada a análise, por perda de objeto;
9.3. dar ciência ao Tribunal Regional Eleitoral do Rio de Janeiro que, conforme entendimento do Tribunal de Contas da União, já manifestado por meio da Decisão 218/2001-TCU-Plenário, relator Ministro Benjamin Zymler, considera-se indevido o pagamento da gratificação de presença, prevista no art. 1º da Lei n. 8.350/91, a membros de Tribunal ou do Ministério Público, quando não houver o efetivo comparecimento às sessões;
9.4. comunicar o denunciante acerca deste Acórdão, destacando que o relatório e o voto que fundamentam a deliberação ora encaminhada podem ser acessados por meio do endereço eletrônico www.tcu.gov.br/acordaos;
9.5. arquivar o presente processo, com fundamento no art. 169, inciso III, do Regimento Interno do Tribunal; e
9.6. levantar o sigilo dos autos, com base no art. 236, § 1º, do Regimento Interno.

Denúncia em face de possíveis irregularidades no pagamento da gratificação de presença, aludida no artigo 1º da Lei 8.350/1991, para membros do Tribunal e Procurador Regional eleitoral no estado do Rio de Janeiro

Tribunal Regional Eleitoral do Rio de Janeiro.

3. Interessados/Responsáveis:
3.1. Interessado: Identidade preservada (art. 55, caput, da Lei n. 8.443/1992)
3.2. Responsável: Identidade preservada (art. 55, caput, da Lei n. 8.443/1992).

13.1. Ministros presentes: José Mucio Monteiro (Presidente), Walton Alencar Rodrigues, Benjamin Zymler, Raimundo Carreiro (Relator), Ana Arraes, Bruno Dantas e Vital do Rêgo.
13.2. Ministro-Substituto convocado: Augusto Sherman Cavalcanti.
13.3. Ministros-Substitutos presentes: André Luís de Carvalho e Weder de Oliveira.

RAIMUNDO CARREIRO

Trata-se de denúncia fundada em supostas irregularidades atribuídas ao Tribunal Regional Eleitoral do Rio de Janeiro (TRE-RJ) , consistentes na possibilidade de se realizar o pagamento da “gratificação de presença”, com fundamento na Resolução TRE-RJ n. 1.061/2018, para membros da Corte e para o Procurador Regional Eleitoral, ainda que em casos de ausências às sessões previstas na Lei n. 8.350/1991. 
2.	Com fulcro no inciso I do § 3º do art. 1º da Lei n. 8.443/92, transcrevo a instrução da então Secretaria de Controle Externo no Estado do Rio de Janeiro (Secex-RJ) , à qual anuiu o titular da unidade (peças 9 e 10) :
“INTRODUÇÃO
Cuidam os autos de denúncia a respeito de possíveis irregularidades ocorridas no Tribunal Regional Eleitoral do Rio de Janeiro, relacionadas ao pagamento de Gratificação de Presença, prevista no art. 1º da Lei 8,350/1991 e devida aos membros dos Tribunais que participassem efetivamente das sessões. No âmbito do TRE/RJ, a gratificação foi regulamentada pela Resolução 1061 de 2018, a qual teria estendido a referida gratificação também aos membros dos Tribunais e ao Procurador Regional Eleitoral que não houvessem comparecido às sessões previstas na Lei. A denúncia, ao final, requer que o TCU determine a revogação da referida Resolução (peça 5, p. 4) . 
HISTÓRICO
Após a apresentação da denúncia, houve um pedido de ingresso como interessado no processo (peça 3) , a ser analisado nesta instrução. 
O TRE/RJ pediu vista do processo (peça 4) , devidamente autorizada (peça 6) e, posteriormente, encaminhou esclarecimentos sobre o assunto (peça 7) .
EXAME DE ADMISSIBILIDADE
4.	Inicialmente, deve-se registrar que a denúncia preenche os requisitos de admissibilidade constantes no art. 235 do Regimento Interno do TCU, haja vista a matéria ser de competência do Tribunal, referir-se a responsável sujeito a sua jurisdição, estar redigida em linguagem clara e objetiva, conter nome legível, qualificação e endereço do denunciante, bem como encontrar-se acompanhada do indício concernente à irregularidade ou ilegalidade denunciada.
5.	Além disso, o denunciante possui legitimidade para denunciar irregularidades ou ilegalidades perante o Tribunal, consoante disposto no art. 234 do RI/TCU.
6.	Ainda, conforme dispõe o art. 103, § 1º, in fine, da Resolução – TCU 259/2014, verifica-se a existência do interesse público no trato da suposta irregularidade/ilegalidade, pois o pagamento da gratificação de presença além do que foi estabelecido em Lei, poderia, em tese, causar prejuízo ao Erário Federal. 
7.	Dessa forma, a denúncia poderá ser apurada em caráter sigiloso, para fins de comprovar a sua procedência, nos termos do art. 234, § 2º, do Regimento Interno do TCU.
EXAME TÉCNICO
8.	Conforme o relato do denunciante, o TRE/RJ, por meio da Resolução 1061/2018, teria estendido o pagamento da gratificação de presença aos membros do Tribunal e ao Procurador Regional Eleitoral que não houvessem comparecido às sessões. Ainda, segundo a denúncia, o Tribunal de Contas da União já teria se manifestado sobre a matéria, Representação TC Processo 015.540/2000-0, Decisão 218/2001-TCU-Plenário. Nesse processo, o TCU decidiu que:
8.1. conhecer a presente representação, para, no mérito, julgá-la procedente, uma vez que é indevido o pagamento da gratificação de presença, prevista no art. 1º da Lei nº 8.350/91, aos juízes do Tribunal Regional Eleitoral do Amazonas, quando não houver o efetivo comparecimento às sessões;
8.2. determinar ao Tribunal Regional Eleitoral do Amazonas que se abstenha de efetuar pagamentos da gratificação de presença, prevista no art. 1º da Lei nº 8.350/91, aos juízes, quando não houver o efetivo comparecimento às sessões;
9.	O denunciante apresentou trecho do voto do ministro-relator do referido processo:
5. Malgrado possa parecer justo que o magistrado continue a perceber a gratificação quando se afasta em decorrência do serviço, como bem asseverado pelo autor da representação, essa não foi a opção legislativa, uma vez que a Lei nº 8.350/91, em seu art. 1º, utilizou a expressão “por sessão a que compareçam”. Nesse sentido, o que conduz ao direito de perceber a verba não é o mero exercício da função eleitoral, mas sim a presença à sessão.
10.	Examinando a Lei 8.350/1991, que criou a referida gratificação de presença, verifica-se estar restrita às sessões em que os membros dos Tribunais Federais e o Procurador-Geral e Regionais Eleitorais compareçam, até o limite máximo de oito sessões mês:
Art. 1º A gratificação de presença dos membros dos Tribunais Federais, por sessão a que compareçam, até o máximo de oito por mês, passa a ser calculada da seguinte forma:
 (...) 
Art. 3º O Procurador-Geral Eleitoral e os Procuradores Regionais Eleitorais, observado o limite máximo de sessões por mês, farão jus à gratificação de presença devida aos membros dos Tribunais perante os quais oficiarem.
11.	Não obstante, observa-se que a Resolução 1061/2018 do TRE/RJ (peça 8) , ao alterar o art. 1º da Resolução TRE/RJ nº 895/2014, exorbitou o preceituado na Lei 8.350/1991, visto que estabeleceu hipóteses de pagamento de gratificação de presença para situações de ausência justificada:
Art. 1º. Alterar o art. 159 da Resolução TRE/RJ nº 895/2014, o qual passará a vigorar com a seguinte redação:
Art. 159. As gratificações a que fazem jus os membros do Tribunal e o Procurador Regional Eleitoral são devidas por sessão jurisdicional a que comparecerem, sendo, também, cabíveis nos seguintes casos de ausências justificadas nas sessões jurisdicionais deste Tribunal:
I - do Presidente, quando estiver representando o Tribunal nas solenidades e atos oficiais perante os demais Poderes e autoridades (Resolução TSE nº 20.785/2001) ;
II - do Vice-Presidente e Corregedor Regional Eleitoral, quando estiver representando o Tribunal, em razão de impedimento do Presidente, ou em virtude do desenvolvimento de atuação monocrática na Corregedoria (Resolução TSE nº 20.785/201 e Resolução TSE nº 14.494/1994, respectivamente) ; 
III - de Membro, quando impossibilitados o Presidente e o Vice-Presidente e Corregedor Regional Eleitoral, e ao mesmo tempo autorizado pelo Tribunal, a representar a Corte nas solenidades e nos atos oficiais perante os demais Poderes e autoridades" (Resolução TSE nº 21.077/2002) . 
12.	Destarte, na linha do entendimento estabelecido pelo TCU em 2001 (Decisão 218/2001-TCU-Plenário) , considera-se que há uma incompatibilidade entre o disposto na Lei 8.350/1991 e a Resolução 1061/2018 do TRE/RJ, pois a referida Lei não faz qualquer ressalva quanto ao pagamento da gratificação em caso de ausência, seja justificada ou não, sendo específica ao utilizar a expressão “a que compareçam”.
13.	Quanto ao fato em si, o TRE/RJ apresentou esclarecimentos, informando que a Resolução 1061/2018 encontra-se revogada. Seguem trechos do documento apresentado pelo TRE/RJ (peça 7) :
A supramencionada norma encontrava supedâneo jurídico em diversos precedentes do Tribunal Superior Eleitoral (Resoluções TSE n° 14.494/95, 20.785/01 e. 21.077/02 - documentos anexados) , que autorizavam o pagamento de gratificação a membros de Tribunal em determinadas hipóteses de ausência justificada a sessões jurisdicionais, em decorrência de atuação institucional e representação do Tribunal em solenidades e atos oficiais, tendo sido revogada, por esta Corte, mediante a Resolução TRE/RJ n° 1.072/2018, aprovada por unanimidade na Sessão Plenária de 12 de setembro de 2018, conforme documento anexado, por razões de conveniência e oportunidade.
Registre-se que, com base naquela orientação da Corte Superior Eleitoral, 17 (dezessete) Tribunais Regionais Eleitorais adotaram regramento próprio estabelecendo a possibilidade de pagamento de gratificação em certas situações (vide documentos inclusos) , do que se extrai que a Resolução TRE/RJ n° 1.061/2018 (repise-se, já revogada) não apenas se encontrava em consonância com posicionamentos anteriores do Tribunal Superior Eleitoral como também instituía disciplina em sentido idêntico à maioria das Cortes Regionais, o que demonstra a legalidade da resolução impugnada.
Por outro lado, esta Administração adotou, ao longo da última gestão, diversas diretrizes de responsabilidade e de austeridade financeira, de modo a reduzir, ao máximo, quaisquer despesas não estritamente necessárias para a adequada prestação da atividade pública e ao desempenho de suas atribuições institucionais. Entre outras ações, convém destacar que, no período compreendido entre agosto e dezembro de 2018, este Tribunal realizou 41 sessões plenárias, o que representa apenas 62% do total autorizado pelo Tribunal Superior Eleitoral, nos termos da Resolução TRE/RJ n° 23.578/2018. Com essa medida, a Corte Eleitoral fluminense economizou mais de R$ 200 mil do erário. Outrossim, o pagamento à comissão de juízes auxiliares foi suspenso nos meses de junho e julho do corrente ano, assim como a designação de procuradores eleitorais auxiliares foi efetuada de forma proporcional ao incremento do volume de trabalho. Cuida-se de um conjunto de ações coordenadas e planejadas com objetivo de otimização de recursos e de economia aos cofres públicos, (conforme informação anexada) .
A edição da norma, conquanto desprovida de qualquer irregularidade, foi reexaminada justamente sob esse cenário fático jurídico de restrições orçamentárias, notadamente o teto de gastos instituído pela Emenda Constitucional n° 95/2016. 
Saliente-se que não foi efetuado qualquer pagamento com base na Resolução n° 1.061/2018, -seja pelo seu reduzido período de vigência, seja pela vedação de afastamentos de membros desta Corte durante o período eleitoral, consoante, inclusive, informação prestada pela Coordenadoria de Pagamento deste Tribunal, anexada ao presente ofício.
Visto que já revogada a Resolução objeto deste procedimento e ante a ausência de qualquer repercussão financeira decorrente de sua vigência, está caracterizada a ausência de interesse processual no prosseguimento da demanda, pela perda de objeto, a par do fato de que inexistia ilegalidade na resolução revogada.
 14.	O primeiro ponto dos esclarecimentos prestados espontaneamente pelo TRE/RJ indica que a Resolução 1061/2018 encontra-se revogada pela Resolução 1072/2018 (peça 7, p.4) , o que afastaria qualquer determinação para que fosse anulada ou revogada, conforme requer o denunciante (peça 5, p. 4) .
15.	O segundo aspecto diz respeito aos efeitos financeiros da referida resolução no período de vigência, o que poderia implicar dano ao erário federal. Nesse sentido, os esclarecimentos prestados pela Corte Eleitoral do Rio de Janeiro afastam também essa possibilidade. No trecho reproduzido dos esclarecimentos prestados, o TRE/RJ afirma que “não foi feito qualquer pagamento com base na Resolução”, afastando, assim, a possibilidade de débito. Como comprovação dessa informação, foram apresentados documentos da Coordenadoria de Pagamento do TRE/RJ (peça 7, p. 27-46) , os quais demonstram o comparecimento dos Desembargadores Membros e Procurador Regional Eleitoral às sessões do TRE/RJ no período de vigência da Resolução 1.061/2018 (22/8/2018 a 12/9/2018) .
16.	O terceiro aspecto diz respeito às considerações do TRE/RJ quanto à ausência de interesse processual no prosseguimento desta denúncia, ante a perda do objeto. De fato, uma vez que a Resolução se encontra revogada e que não houve efeitos financeiros dela decorrentes, afastando, assim, qualquer possibilidade de dano ao erário, a denúncia carece de pressupostos de continuidade pela perda do objeto. Contudo, há que se considerar que a Resolução em questão foi revogada e não anulada, justamente por ter sido considerada legal pelo Tribunal Regional Eleitoral do Rio de Janeiro, à luz dos esclarecimentos prestados. Nesse sentido, a posição de TCU materializada na Decisão 218/2001-Plenário é contrária a esse entendimento, o que ensejaria uma ciência ao TRE/RJ quanto à impossibilidade de pagamentos da gratificação de presença aos Desembargadores Membros e ao Procurador Regional Eleitoral quando não comparecessem à Sessão, ainda que por motivo justificado, conforme se depreende da interpretação da Lei 8.350/1991.
17. 	Quanto ao pedido de ingresso nos autos, constante da peça 3, não há amparo legal para o deferimento deste requerimento, pois, nos termos do art. 146, § 2º, do Regimento Interno do TCU – RITCU -, o pedido de ingresso deverá demonstrar razão legítima para intervir no processo. Nesse sentido, não há no caso qualquer interesse individual ou coletivo do denunciante que tenha sido afetado pela já revogada Resolução em análise, pois não ocorreram impactos financeiros ou orçamentários no Órgão. Ademais, a revogação da Resolução sem que houvesse efeitos financeiros, acarretou a perda do objeto da presente denúncia, o que afasta interesse processual do denunciante na continuação do processo. Por esses motivos, o requerimento poderá ser indeferido, nos termos do art. 146, § 2º, do RITCU.
CONCLUSÃO
18.	A denúncia preenche os requisitos de admissibilidade previstos art. 235 do Regimento Interno do TCU, podendo ser conhecida.
19.	Quanto ao mérito, houve perda do objeto, uma vez que a Resolução 1061/2018 do TRE/RJ encontra-se revogada e por não ter havido efeitos financeiros dela decorrentes, indicando assim ausência de pressupostos de continuidade do processo, o que implica o indeferimento da denúncia e seu arquivamento, nos termos do art. 107 da Resolução TCU 259/2014.
PROPOSTA DE ENCAMINHAMENTO
20.	Ante todo o exposto, submetem-se os autos à consideração superior, propondo:
a) conhecer da presente denúncia, satisfeitos os requisitos de admissibilidade previstos nos arts. 234 e 235, do Regimento Interno deste Tribunal, e no art. 103, § 1º, da Resolução - TCU 259/2014, para, no mérito, considerá-la prejudicada por perda de objeto;
b) dar ciência ao Tribunal Regional Eleitoral do Rio de Janeiro que, conforme entendimento do Tribunal de Contas da União, já manifestado por meio da Decisão 218/2001-TCU-Plenário, considera-se indevido o pagamento da gratificação de presença, prevista no art. 1º da Lei 8.350/91, a membros de Tribunal ou do Ministério Público, quando não houver o efetivo comparecimento às sessões;
c) dar ciência do acórdão que vier a ser proferido ao denunciante e ao Tribunal Regional Eleitoral do Rio de Janeiro, destacando que o relatório e o voto que fundamentam a deliberação ora encaminhada podem ser acessados por meio do endereço eletrônico www.tcu.gov.br/acordaos e que, caso tenham interesse, o Tribunal pode encaminhar-lhes cópia desses documentos sem quaisquer custos;
d) arquivar o presente processo, com fundamento no art. 169, inciso III, do Regimento Interno do Tribunal.”
3.	O Ministério Público junto ao Tribunal de Contas da União (MP/TCU) , em parecer da lavra do Subprocurador-Geral Paulo Soares Bugarin, peça 12, manifestou-se de acordo com a proposta da unidade instrutiva:		
“Trata-se de denúncia que apontou para possíveis irregularidades ocorridas no Tribunal Regional Eleitoral do Rio de Janeiro – TRE/RJ, relacionadas ao pagamento de Gratificação de Presença, prevista no art. 1º da Lei nº 8.350/91.	
O TRE/RJ, com intuito de regulamentar a Lei, aprovou a Resolução nº 1.061/2018, que estendeu a referida gratificação a todos aqueles que não houvessem comparecido às sessões, desde que devidamente justificadas as suas ausências.
O art. 1º da Lei nº 8.350/91 prevê que:
‘Art. 1º A gratificação de presença dos membros dos Tribunais Federais, por sessão a que compareçam, até no máximo de oito por mês, passa a ser calculada da seguinte forma:’
Como informado pelo denunciante, este Tribunal, em outra oportunidade, tratou da mesma questão, tendo proferido a Decisão nº 218/2001-Plenário (Rel. Min. Benjamin Zymler) , na qual foi determinado ao TRE/AM que se abstivesse de pagar a gratificação quando não houvesse o efetivo comparecimento a sessões.
No decorrer da tramitação dos autos, o TRE/RJ apresentou esclarecimentos a respeito da matéria, informando essencialmente que a Resolução nº 1.061/2018 foi revogada e, enquanto vigente, não resultou em efeitos financeiros.
Em vista dessas informações, a Secex/RJ concluiu por conhecer da denúncia para considerá-la prejudicada ante a perda do objeto.
Considerando que a referida norma foi revogada e não anulada, bem como o fato de que no ato de revogação (Resolução nº 1.072/2018) o TRE/RJ reafirmou a legalidade da Resolução, a Secex/RJ propõe dar ciência ao Tribunal Regional da manifestação desta Corte de Contas sobre o tema, por meio da Decisão nº 218/2001-Plenário.
Não se questiona aqui a competência do Poder Judiciário em editar atos próprios com vistas a administrar a sua gestão interna (função executiva latu sensu) e regulamentar procedimentos (função normativa latu sensu) . Nesses casos, frise-se, os atos são passíveis de controle.
O gestor público, ao editar atos administrativos, deve observar de forma estrita o princípio da legalidade.
Segundo Celso Antônio Bandeira de Mello[footnoteRef:2]: [2:  MELLO, Celso Antônio Bandeira. Curso de Direito Administrativo, 18ª ed. São Paulo: Malheiros, 2005. p. 92/93.] 
‘ (...) o princípio da legalidade é da completa submissão da Administração às leis. Esta deve tão-somente obedecê-las, cumpri-las, pô-las em prática. 
 (...) 
Nos termos do art. 5º, II, ‘ninguém será obrigado a fazer ou deixar de fazer ou deixar de fazer alguma coisa senão em virtude de lei’. Aí não se diz ‘em virtude de’ decreto, regulamento, resolução, portaria ou quejandos.’
O texto da lei é claro e não permite interpretações extensivas ao termo ‘por sessão a que compareçam’. Nesse sentido, estamos diante de um exemplo claro de excesso do poder regulamentar.
Em vista do exposto, este representante do Ministério Público de Contas manifesta-se de acordo com a proposta da unidade técnica indicada à peça 9, p. 4.”
4.	É o Relatório.

Rudi Meira Cassel (22256/OAB-DF).

Subprocurador-Geral Paulo Soares Bugarin.

DENÚNCIA. TRIBUNAL REGIONAL ELEITORAL DO RIO DE JANEIRO. LEI 8.350/1991. RESOLUÇÃO TRE-RJ 1.061/2018. GRATIFICAÇÃO DE PRESENÇA. AUSÊNCIA ÀS SESSÕES. DESCABIMENTO. REVOGAÇÃO DO ATO NORMATIVO. CONHECIMENTO. PERDA DE OBJETO. CIENTIFICAÇÃO.

DENÚNCIA (DEN)

Secretaria de Controle Externo da Administração do Estado (SecexAdmin).

Registro, inicialmente, que relato o presente processo por força do art. 152 do Regimento Interno do Tribunal de Contas da União (RI/TCU) .	
Conforme assentado no relatório precedente, trata-se de denúncia fundada em supostas irregularidades atribuídas ao Tribunal Regional Eleitoral do Rio de Janeiro (TRE-RJ) , consistentes na possibilidade de se realizar pagamento da “gratificação de presença”, com fundamento na Resolução TRE-RJ n. 1.061/2018, para membros da Corte e para o Procurador Regional Eleitoral, ainda que em casos de ausências às sessões previstas na Lei n. 8.350/1991.
O denunciante alegou, em suma, que a Resolução TRE-RJ n. 1.061/2018 estaria possibilitando o pagamento da “gratificação de presença” aos membros do Tribunal que não estivessem presentes nas sessões de julgamento, violando o disposto na Lei n. 8.350, de 28.12.1991, que dispõe sobre gratificações de representações na Justiça Eleitoral.
Nos pedidos, o denunciante requereu ao TCU a revogação do aludido ato resolutivo bem como a expedição de determinação no sentido de se ressarcir o erário federal.
A então Secex-RJ, após exame técnico dos autos, propôs seja conhecida a denúncia para, no mérito, considerá-la prejudicada devido ao fato de a Resolução TRE-RJ n. 1.061/2018 ter sido revogada e não ter havido pagamento com base na referida norma, no que foi acompanhada pelo Ministério Púbico de Contas.
Razão assiste à unidade instrutiva e ao Parquet especializado. Vejamos.
A denúncia preenche os requisitos de admissibilidade constantes dos arts. 234 e 235 do RI/TCU e do art. 103, § 1º, da Resolução TCU n. 259/2014, motivo pelo qual deve ser conhecida.
Quanto à análise de mérito, ressalto, na esteira de argumentação da Secex-RJ, que a denúncia perdeu o objeto, porquanto o ato normativo tido como irregular já não mais subsiste no mundo jurídico (revogação) , não tendo produzido efeitos financeiros.
O TRE-RJ, em manifestação voluntária à peça 7, noticiou a revogação da Resolução 1.061/2018 por meio da Resolução 1.072/2018, aprovada em Sessão Plenária de 12.9.2018 (peça 7,    p. 4) . Salientou a Corte Eleitoral, também, “que não foi efetuado qualquer pagamento com base na Resolução n° 1.061/2018, - seja pelo seu reduzido período de vigência, seja pela vedação de afastamentos de membros desta Corte durante o período eleitoral, consoante, inclusive, informação prestada pela Coordenadoria de Pagamento deste Tribunal”.
É de se ver, portanto, que o objeto motivador da presente denúncia já não mais subsiste. 
Nada obstante, ainda na linha de argumentação da unidade instrutiva e do MP/TCU, julgo pertinente o encaminhamento proposto pela Secex-RJ no sentido de se cientificar o TRE-RJ que, “conforme entendimento do Tribunal de Contas da União, já manifestado por meio da Decisão 218/2001-TCUPlenário, considera-se indevido o pagamento da gratificação de presença, prevista no art. 1º da Lei 8.350/91, a membros de Tribunal ou do Ministério Público, quando não houver o efetivo comparecimento às sessões”.
 Com efeito, a redação constante do art. 1º, caput, da Lei n. 8.350/1991 é preclara ao vincular a gratificação de presença ao comparecimento às sessões:
“Art. 1º A gratificação de presença dos membros dos Tribunais Federais, por sessão a que compareçam, até o máximo de oito por mês, passa a ser calculada da seguinte forma:  (Grifei) 
I - Tribunal Superior Eleitoral: três por cento do vencimento básico de Ministro do Supremo Tribunal Federal;
II - Tribunais Regionais Eleitorais: três por cento do vencimento básico de Juiz do Tribunal Regional Federal.
Parágrafo único. No período compreendido entre noventa dias antes e noventa dias depois de eleições gerais na unidade federativa ou em todo o País, é de quinze o máximo de sessões mensais remuneradas.”
A redação da Resolução TRE-RJ n. 1.061/2018, hoje revogada, previa o cabimento da gratificação de presença também em casos de ausências justificadas:
"Art. 159. As gratificações a que fazem jus os membros do Tribunal e o Procurador Regional Eleitoral são devidas por sessão jurisdicional a que comparecerem, sendo, também, cabíveis nos seguintes casos de ausências justificadas nas sessões jurisdicionais deste Tribunal: 
I - do Presidente, quando estiver representando o Tribunal nas solenidades e atos oficiais perante os demais Poderes e autoridades (Resolução TSE nº 20.785/2001) ; 
II - do Vice-Presidente e Corregedor Regional Eleitoral, quando estiver representando o Tribunal, em razão de impedimento do Presidente, ou em virtude do desenvolvimento de atuação monocrática na Corregedoria (Resolução TSE nº 20.785/201 e Resolução TSE nº 14.494/1994, respectivamente) ;
III - de Membro, quando impossibilitados o Presidente e o Vice-Presidente e Corregedor Regional Eleitoral, e ao mesmo tempo autorizado pelo Tribunal, a representar a Corte nas solenidades e nos atos oficiais perante os demais Poderes e autoridades" (Resolução TSE nº 21.077/2002) .
Debruçando-se sobre caso semelhante ocorrido no Tribunal Regional Eleitoral do Amazonas, o TCU proferiu a Decisão 218/2001-TCU-Plenário, relator Ministro Benjamim Zymler, por meio da qual considerou “indevido o pagamento da gratificação de presença, prevista no art. 1º da Lei n. 8.350/91, aos juízes do Tribunal Regional Eleitoral do Amazonas, quando não há o efetivo comparecimento às sessões” (grifei) .
Considerando, portanto, a redação do caput do art. 1º da Lei n. 8.350/1991, bem como a Decisão 218/2001-TCU-Plenário, relator Ministro Benjamim Zymler, afigura-se escorreita a proposta da Secex-RJ, chancelada pelo MP/TCU, no sentido de o TRE-RJ ser cientificado quanto ao descabimento do pagamento da gratificação de presença a membros de Tribunal ou do Ministério Público, quando não houver o efetivo comparecimento às sessões.
Ante o exposto, acolho a proposta da unidade instrutiva, à qual anuiu o Ministério Público junto ao TCU, e voto no sentido de que seja adotado o Acórdão que ora submeto a este Plenário.
TCU, Sala das Sessões Ministro Luciano Brandão Alves de Souza, em 14 de agosto de 2019.
RAIMUNDO CARREIRO 
Relator